【裁判字號】    98,訴,4332
【裁判日期】    991021
【裁判案由】    誣告
【裁判全文】
臺灣板橋地方法院刑事判決              98年度訴字第4332號
公  訴  人  臺灣板橋地方法院檢察署檢察官
被      告  丁○○原名陳喬渝.
選任辯護人  林月雪律師
            江鶴鵬律師
上列被告因誣告案件，經檢察官提起公訴（98年度偵字第12729
號），本院判決如下：
    主  文
丁○○意圖他人受刑事處分，向該管公務員誣告，處有期徒刑
月。
    事  實
一、丁○○（原名陳喬渝）與乙○○原係翁媳關係，而其與前夫
    己○○2 人於民國97年5 月31日前，均與乙○○同住於臺北
    縣板橋市○○街101 巷5 號5 樓之住處。詎丁○○明知自己
    並未與乙○○拉扯而受有傷害，竟意圖使乙○○受刑事處分
    ，而於97年10月30日12時50分許，向臺北縣政府警察局海山
    分局海山派出所員警提出告訴，並指述：乙○○於97年5 月
    28日20時許，在臺北縣板橋市○○街101 巷5 號5 樓，因與
    其發生爭執，欲將其趕出家門，即徒手與其發生拉扯、推擠
    ，致其身體因碰撞該處之大門，而受有左上臂擦傷、左手肘
    、左手腕瘀傷、左大腿瘀傷、右大腿及右膝瘀傷等傷害云云
    ，以此誣指乙○○涉有上開傷害之犯行。嗣經臺灣板橋地方
    法院檢察署檢察官偵查後，因認乙○○涉犯傷害罪嫌不足，
    而以該署97年度偵字第32650 號為不起訴處分確定在案。
二、案經乙○○訴請臺灣板橋地方法院檢察署檢察官偵查起訴
    理  由
壹、程序部分：
一、按被告以外之人於審判外之言詞或書面陳述，除法律有規定
    者外，不得作為證據，刑事訴訟法第159 條第1 項定有明文
    ，此乃採英美法系之傳聞法則，用以保障被告之反對詰問權
    。本件被告之辯護人於本院準備程序時主張證人即告訴人乙○○、證人己○○於警詢中之陳述均無證據能力，查上開證
    言並無符合同法有關傳聞法則例外之規定，自無證據能力。
二、另辯護人為被告辯護稱：證人己○○、戊○○、甲○○、丙○○○、庚○○於檢察官訊問時之證述，未經被告反對詰問
    ，無證據能力云云。查上開證人於檢察官偵查時，經檢察官
    告以具結義務及偽證罪之處罰後，命證人朗讀結文後具結，
    於明確理解偽證罪之處罰規定後，仍為證述，且無顯不可信
    之情形，自得作為證據甚明。第按無證據能力之證據，固不
    得作為判斷之依據，其有證據能力者，亦須經合法調查程序
    ，始得作為判斷之依據，此由刑事訴訟法第155 條第2 項規
    定：「無證據能力、未經合法調查之證據，不得作為判斷之
    依據」自明。又刑事訴訟法第166 條以下規定之交互詰問，
    屬人證調查證據程序之一環，與證據能力係指符合法律規定
    之證據適格，亦即得成為證明犯罪事實存否之證據適格，其
    性質及在證據法則之層次並非相同。而被告、辯護人詰問權
    之行使與否，係有權處分，如欲行使，則證人於審判中，應
    依法定程序到庭具結陳述，並接受被告或辯護人等之詰問，
    其陳述始得作為認定被告犯罪事實判斷之依據（參照司法院
    釋字第582 號解釋），否則如未進行交互詰問之調查證據程
    序，讓被告或辯護人行使詰問權，則該有證據能力之證人陳
    述，即不得作為判斷之依據，惟其原有之證據能力並不因而
    喪失。再按偵查係採糾問原則，由檢察官主導，重在合目的
    性之追求，而「詰問」乃偵查程序之一部，除預料證人、鑑
    定人於審判時不能訊問之情形外，檢察官可視實際情況，決
    定是否命被告在場，讓被告得親自詰問證人、鑑定人，此為
    刑事訴訟法第248 條所明定，故刑事訴訟法第159 條之1第2
    項所指得為證據之被告以外之人於偵查中向檢察官所為之陳
    述，其證據能力不因偵訊證人、鑑定人當時被告不在場，未
    親自詰問證人、鑑定人而受影響，僅於審判期日該證據須經
    合法調查（包括交互詰問程序），始得作為判斷之依據，至
    於其審判中之證詞與偵查中陳述不一時，何者為可採，則屬
    證據證明力之問題（最高法院97年度台上字第603 號判決參
    照）。查上開證人等於偵查中之證述，固未經被告反對詰問
    ，然辯護人嗣於本院準備程序時請求詰問上開證人，且經本
    院於99年8 月10日審理時行交互詰問，既經於審判期日經合
    法調查，即應認有證據能力，是辯護人以上開證人於偵查中
    之證述，未經被告行使詰問，認無證據能力云云，依上開判
    決意旨，即無足採。
三、再按被告以外之人於審判外之陳述，雖不符刑事訴訟法第15
    9 條之1 至之4 之規定，而經當事人於審判程序同意作為證
    據，法院審酌該言詞陳述或書面陳述作成時之情況，認為適
    當者，亦得為證據；當事人、代理人或辯護人於法院調查證
    據時，知有刑事訴訟法第159 條第1 項不得為證據之情形，
    而未於言詞辯論終結前聲明異議者，視為有前項之同意，同
    法第159 條之5 定有明文。本案下列引為證據之其餘證人陳
    述及書證，被告、辯護人及檢察官於本院審理中均不爭執其
    證據能力，亦未曾於言詞辯論終結前聲明異議，本院審酌上
    開言詞及書面陳述作成時之情況，並無違法取證之瑕疵，認
    以之作為證據為適當，依照上開規定，自均具有證據能力。
四、至被告之辯護人稱被告書立之道歉啟事，非出於被告之自由
    意識所為，而認無證據能力云云。惟查，被告於本院民事庭
    98年2 月9 日審理97年度訴字第2477號侵權行為損害賠償等
    案件時，除當庭書立該道歉啟事外，尚當庭朗讀該道歉啟事
    之內容，是本院衡諸被告書立該道歉啟事時之客觀情狀，並
    無違法及證明力明顯過低之瑕疵等情況，故上開道歉啟事自
    有證據能力。
貳、實體方面：
一、訊據被告丁○○固坦承有於前揭時、地對告訴人乙○○提出
    傷害告訴之情，惟矢口否認有何上開誣告之犯行，並辯稱：
    乙○○確實於97年5 月28日有和伊發生爭執，他示意要打伊
    ，他雖沒有打伊，但有推伊，而伊身上的傷是乙○○推擠所
    造成；案發隔天，伊確實身上有瘀青，所以伊並沒有誣告乙○○；伊於98年2 月9 日民事庭審理期日時，承審法官勸伊
    為了小孩及以後的探視問題，伊因而打算不和告訴人繼續爭
    執後才書立上開「道歉啟事」，但伊不知道告訴人竟會依據
    這份「道歉啟事」告伊「誣告」云云。茲查：
 (一) 被告丁○○與告訴人乙○○2 人原係翁媳關係，且被告於97
    年10月30日12時50分許，曾前往臺北縣政府警察局海山分局
    海山派出所提出告訴，主張其於97年5 月28日20時許，在臺
    北縣板橋市○○街101 巷5 號5 樓，遭乙○○拉扯而受有傷
    害，該案經移送臺灣板橋地方法院檢察署檢察官偵查後，業
    經該署檢察官以97年度偵字第32650 號為不起訴處分確定之
    事實，業據被告供陳在卷，復核與證人即告訴人乙○○於本
    院審理時證述情節相符，並經本院調取上開偵查卷宗核閱無
    訛，是此部分之事實堪予認定。再被告既有向警局、偵查機
    關指摘告訴人有上開傷害之情，其顯有使告訴人因其所為之
    上開告訴而受刑事訴追之意，至為明確。
 (二) 再證人即告訴人乙○○於偵查時證稱：97年5 月28日早上，
    丁○○與伊太太丙○○○打架，之後，丁○○就出門上班，
    當天伊和兒子己○○（即丁○○的先生）一起在客廳等丁○○回家，而丁○○當天是晚上10時46分回家，己○○問她早
    上和丙○○○打架的事要如何解決，丁○○則要求搬出去，
    當時都是己○○和丁○○在談，伊根本沒有和她吵架，也沒
    有跟她發生肢體衝突；丁○○身上的傷勢不是伊造成的，可
    能是早上與丙○○○打架所致；再丁○○返家時，當時在場
    的有伊、己○○、戊○○及甲○○等語（見97年度偵字第32
    650 號影卷第27、28頁）；其復於本院審理時證稱：伊案發
    當晚並沒有和被告有任何的肢體上的接觸；大概是當晚11點
    半左右，伊和被告及她先生說不要再談了，被告當時提出的
    條件讓他們搬出去，伊和被告說這由你先生和你自己去研究
    ，隔了幾天被告就搬出去了等語（見本院卷第51、50頁反面
    ），核與證人己○○、戊○○、甲○○等於偵、審中均證稱
    ：案發當晚丁○○回到家中時，是己○○與丁○○在談當天
    早上與丙○○○發生爭執的事，乙○○並沒有和丁○○發生
    拉扯等節（見97年度偵字第32650 號影卷第42至44頁；本院
    卷第48頁反面、52頁反面、55頁反面），大致相符，且證人
    即被告案發時之鄰居庚○○於偵查中亦證稱：伊可以確定案
    發當日乙○○和被告都沒有任何肢體接觸，且伊也知被告當
    天早上有和她婆婆為了小孩子的事吵架等語明確（見98年度
    他字第1428號卷第55頁），足徵本件告訴人於案發時雖在案
    發現場，但其與被告間並無言語衝突，更遑論其曾與被告間
    有因拉扯、推擠之情，致被告受有上開傷害，復審以卷附之
    被告於98年2 月9 日本院民事庭另案審理97年度訴字第2477
    號侵權行為損害賠償等案件時，當庭所書立「本人丁○○，
    錯指翁公乙○○對本人為家暴行為，向台灣板橋地方法院聲
    請暫時保護令，並向鄰居散布翁公名譽之不實言論，導致翁
    公名譽受損，本人已反省並深表歉意，特此回復翁公乙○○
    之名譽」之道歉啟事內容，且由被告係當庭朗讀該道歉啟事
    之內容後，該案件之原告即本件告訴人乙○○即當庭請求撤
    回訴訟等情觀之，被告若無上開誣指告訴人之情，其豈有書
    立該道歉啟事之理，是告訴人乙○○於案發時既與被告無拉
    扯、推擠之情，被告前開指訴告訴人乙○○傷害乙節，應屬
    故意虛構無訛。
 (三) 另被告於97年10月30日12時50分許，向臺北縣政府警察局海
    山分局海山派出所員警對本件告訴人乙○○提出傷害告訴時
    ，提出臺北市立聯合醫院和平院區97年5 月30日家庭暴力事
    件驗傷診斷書為據（見97年度偵字第32650 號影卷第19頁）
    ，以佐其確受有上開傷害之情。惟上開診斷證明書僅足證明
    被告受有證明書所載之傷害，倘若無其他證據相佐，依上開
    證明書尚不足據以推斷被告受有上開傷害係告訴人所為之事
    實。經查，證人丙○○○於偵查中證稱：案發當日早上6 、
    7 時許，伊坐在餐廳時，被告就先開口罵伊，我們就發生爭
    吵，後來被告要騎機車載小孩出去，伊和被告說用機車載危
    險，伊就拉住被告的手，叫她不要用機車載小孩，因娃娃車
    會來載，被告也有拉伊，我們就發生拉扯，伊的手也有受傷
    ，只是沒有去驗傷（見97年度偵字第32650 號影卷第44頁）
    ；其復於本院審理時證稱：案發當日早上七點多，被告要用
    機車載2 個小孩去幼稚園，伊說幼稚園有車子來到門口，不
    要用機車載，被告則回說為什麼不可以用機車載，就起爭執
    ；伊不記得很清楚是拉大人還是拉小孩，（後稱）是拉大人
    要她不要載比較多，伊也有被拉，只有拉手等語（見本院卷
    第44頁反面），核與證人庚○○於本院審理時證稱：案發當
    天早上，被告和婆婆（即丙○○○）吵架，被告的小孩和伊
    的小孩是讀同一所幼稚園，因為當天有點下雨，婆婆說下雨
    天由媽媽載比較危險，讓娃娃車來載就好，所以發生爭執並
    在門內發生拉扯等語（見本院卷第42頁）相符，且被告於偵
    查中亦供稱：當日早上6 、7 時許，伊要準備上班時，伊在
    餐廳打理小孩的事時，丙○○○就開始罵伊等情（見97年度
    偵字第32650 號影卷第44頁），是被告於案發當日早上確曾
    與證人丙○○○發生爭執，且如證人丙○○○所稱其拉扯被
    告之目的係為阻止被告騎乘機車搭載兩位小孩上幼稚園，衡
    情其與被告間之拉扯力道非輕，若因此致被告受有上開診斷
    書所載之傷勢，亦合乎情理。是被告明知其所受之傷勢應係
    其與證人丙○○○於拉扯時所致，且非告訴人乙○○所為之
    情，其卻仍執上開診斷書至警所指述告訴人有上開傷害犯行
    ，顯見其主觀上確有誣告之犯意，至為灼然。
 (四) 至被告之辯護人雖為被告辯護稱：證人庚○○之證詞係迴護
    告訴人乙○○之詞，且庚○○在本院休庭時，竟與證人丙○○○於廁所內大聲談論串證情節；又被告於本院98年2 月9
    日審理97年度訴字第2477號侵權行為損害賠償事件時，因承
    審法官勸諭和解，惟被告認為其沒有誣告，不願書寫「誣指
    」，故將「誣指」改為「錯指」，抄寫一遍，詎告訴人與律
    師竟利用被告息事寧人及不懂法律，取得上開道歉啟事，並
    據以提出誣告告訴；再被告若與證人丙○○○間有發生拉扯
    ，何以丙○○○無驗傷單，另被告之傷勢若確係證人丙○○○所致，被告何不對證人丙○○○提出告訴即可，何須對乙○○提出告訴云云。經查，參以被告於另案審理中供稱：證
    人庚○○是她對門的鄰居，和她不熟，且伊平常要上班，與
    她很少有交集、講話，而伊和她沒有過節等語（見本院97年
    度訴字第2477號民事卷第30頁），此部分事實亦經本院調取
    上開民事侵權行為損害賠償卷宗核閱無訛，是證人庚○○與
    被告間並無仇隙，其自無為坦護告訴人乙○○而故意誣陷被
    告之理，再被告之辯護人所稱上開證人間有串供之事實，但
    其並無其他證據可佐，是難以此逕認證人庚○○之證詞有何
    瑕疵可指。再被告雖稱因其並未誣告乙○○，所以其不願意
    在上開道歉啟事上書寫「誣指」乙○○云云，惟姑不論被告
    在其自書之道歉啟事上是書寫「誣指」抑或是「錯指」之詞
    ，上開2 詞均有指摘告訴人有上開傷害犯行之意，不因被告
    道歉啟事上書立「錯指」而有所差別。至辯護人稱被告並無
    誣指告訴人乙○○之動機云云，惟查，告訴人乙○○於97年
    9 月25日向本院簡易庭所提出之上開侵權行為損害賠償訴訟
    ，主要係以被告曾多處向鄰居表示告訴人「很刻薄」、「很
    現實」、「沒良心」等語，且被告偽稱告訴人對其有家暴行
    為，並以此向本院聲請通常保護令等情，此亦經本院調取上
    開民事侵權行為損害賠償卷宗核閱無訛，而證人庚○○於上
    開民事案件審理時亦證稱：被告丁○○於97年8 月中旬有和
    伊說過她公公、婆婆「死愛錢」、「沒良心」，是在雙城幼
    稚園碰到時講的，有一次97年11月，她不只和伊講，還和很
    多人講，其中還有人問伊發生什麼事等語（見本院97年度訴
    字第2477號民事卷第61頁），是告訴人所提出上開之損害賠
    償訴訟並非全然無據，且該訴訟提起之日97年9 月25日係在
    被告向海山分局海山派出所對告訴人乙○○提出傷害告訴之
    日即97年10月30之前，是被告並非如辯護人所稱無對告訴人
    乙○○提出傷害告訴之任何動機。綜上，被告上揭辯詞，均
    屬卸責之虛詞，要無可採。
 (五) 綜上所述，本案事證明確，被告犯行堪予認定，應予依法論
    科。
二、核被告所為，係犯刑法第169 條第1 項之誣告罪。爰審酌被
    告素行良好，此有臺灣高等法院被告前案紀錄表在卷可稽，
    惟念其遇事不思理性處理，竟捏造不實之事項，向海山派出
    所申告，致生損害於告訴人乙○○，並影響司法偵審之正確
    性，所為實不足取，兼審其犯罪之動機、目的、手段、生活
    狀況、智識程度，惟其犯後仍飾詞卸責、否認犯行之態度等
    一切情狀，爰量處如主文所示之刑，以資懲儆。
據上論斷，應依刑事訴訟法第299 條第1 項前段，刑法第169 條
第1 項，判決如主文。
本案經檢察官李超偉到庭執行職務。
中    華    民    國    99    年    10    月    21    日
                  刑事第一庭    審判長法  官  李釱任
                                      法  官  鄭水銓
                                      法  官  陳正偉
上列正本證明與原本無異。
如不服本判決，應於判決送達後10日內敘明上訴理由，向本院提
出上訴狀 (應附繕本) ，上訴於臺灣高等法院。其未敘述上訴理
由者，應於上訴期間屆滿後20日內向本院補提理由書「切勿逕送
上級法院」。
                                      書記官   許慧禎
中    華    民    國    99    年    10    月    21    日
附錄本案論罪科刑法條全文：
中華民國刑法第169 條第1 項：
意圖他人受刑事或懲戒處分，向該管公務員誣告者，處7 年以下
有期徒刑。

司法院資訊處製作；財團法人民間司法改革基金會備份。
